【裁判字號】    99,訴,1328
【裁判日期】    991028
【裁判案由】    毒品危害防制條例
【裁判全文】
臺灣高雄地方法院刑事判決              99年度訴字第1328號
公  訴  人  臺灣高雄地方法院檢察署檢察官
被      告  丙○○
指定辯護人  本院公設辯護人蘇鴻吉
上列被告因毒品危害防制條例案件，經檢察官提起公訴（98年度
偵緝字第2851號），本院判決如下：
    主  文
丙○○無罪。
    理  由
一、公訴意旨略以：被告丙○○基於幫助甲○○（業經本院以97
    年度訴字第1030號刑事判決判處有期徒刑5 年，臺灣高等法
    院高雄分院駁回被告上訴）與不詳真實姓名年籍、綽號「三
    哥」之成年男子共同製造第二級毒品甲基安非他命之犯意，
    於民國97年2 月間某日，將「三哥」欲製造甲基安非他命所
    需之原料，持往甲○○與不知情之乙○○所共同經營、位於
    高雄縣岡山鎮○○○路130 號之麵店，並將該原料交付甲○○。甲○○取得被告丙○○交付之原料後，即在上開麵店頂
    樓以先驅原料麻黃鹼(Ephedrine) 為反應起始物，以鹵化、
    氫化及純化方式，著手製造甲基安非他命。嗣於97年2 月28
    日夜間10時20分許，甲○○製造甲基安非他命尚未完成之際
    ，為警在上開麵店查獲，並在麵店及甲○○位於高雄縣岡山
    鎮○○路1 巷27之1 號6 樓之1 住處暨其所使用車牌號碼VC
    -9866 號自小客車上，扣得其製造甲基安非他命之工具，因
    認被告丙○○涉犯刑法第30條第1 項前段、毒品危害防制條
    例第4 條第6 項、第2 項幫助製造第二級毒品未遂罪嫌等語
    。
二、按犯罪事實應依證據認定之，無證據不得認定犯罪事實，刑
    事訴訟法第154 條第2 項定有明文。所謂證據，須適於為被
    告犯罪事實之證明者，始得採為斷罪資料，如未能發現相當
    證據，或證據不足以證明，自不能以推測或擬制之方法，以
    為裁判基礎。次按認定不利於被告之事實，須依積極證據，
    茍積極之證據本身存有瑕疵而不足為不利於被告事實之認定
    ，即應為有利於被告之認定，更不必有何有利之證據，而此
    用以證明犯罪事實之證據，猶須於通常一般人均不至於有所
    懷疑，堪予確信其已臻真實者，始得據以為有罪之認定，倘
    其證明尚未達到此一程度，而有合理性之懷疑存在，致使無
    從為有罪之確信時，即應為無罪之判決。再按犯毒品危害防
    制條例第4 條第2 項製造第二級毒品罪，供出毒品來源，因
    而破獲其他正犯或共犯者，依同條例第17條第1 項之規定，
    得減輕其刑。製造毒品者，其所稱向某人取得毒品或原料之
    供述，須補強證據以擔保其供述之真實性。良以製造毒品者
    其供出來源，因而破獲者，法律規定得減輕其刑，其有為偵
    查機關誘導、或為邀輕典而為不實之陳述之可能，其供述之
    真實性自仍有合理之懷疑，而須其他佐證補強。而所謂「補
    強證據」，係指除該供述本身外，其他足以佐證該供述確具
    有相當程度真實性之證據而言，其所補強者，雖不以事實之
    全部為必要，惟仍須因補強證據與該供述相互印證，依社會
    觀念，足使犯罪事實獲得確信者，始足當之（最高法院98年
    度台上字第6365號刑事判決意旨參照）。
三、訊據被告丙○○雖不否認認識甲○○，惟堅決否認有何幫助
    製造第二級毒品之犯行，辯稱：其從未將製造第二級毒品之
    原料交付甲○○，甲○○製造甲基安非他命之犯罪還是伊去
    檢舉的等語。經查：
 (一) 97年2 月28日下午10時20分許，員警於甲○○是時與乙○○
    共同經營之麵店及甲○○位於高雄縣岡山鎮○○路1 巷27之
    1 號6 樓之1 之住處暨其所使用車牌號碼VC-9866 號自小客
    車等處，扣得含甲基安非他命先驅原料麻黃鹼(Ephedrine)
    之桶裝液體1 桶、盒裝液體2 盒、甲基安非他命1 包，及甲
    基安非他命製造過程說明書、鋼瓶、吸塵器、活性炭素、濾
    紙、錫箔紙、磁製漏斗、量杯、燒杯、滴油瓶、AceTone （
    丙酮）、chloroform（氯仿）、酒精、酒精燈、玻璃球、吸
    管、底座、噴槍、滴管、磅秤、分裝杓、瓦斯噴燈頭、試管
    、牛皮紙袋等工具1 批一節，有甲○○97年2 月28日搜索扣
    押筆錄、扣押物品目錄表（執行處所分別為高雄縣岡山鎮○○○路130 號、高雄縣岡山鎮○○路1 巷27之1 號6 樓之1
    、高雄縣岡山鎮○○路1 項27之1 號1 樓停車場，共3 份）
    及內政部警政署刑事警察局97年4 月14日刑鑑字第09700383
    53號檢定書1 紙可資證明，並為被告所不否認，上開事實堪
    以認定。
 (二) 公訴意旨認被告丙○○曾將製造甲基安非他命之原料交付甲○○，而涉犯幫助製造第二級毒品未遂罪，無非以證人甲○○及乙○○之證述為據。惟證人甲○○於97年6 月13日，先
    具狀稱上開扣案物為丙○○及綽號「小江」之國政寄交給姓
    吳、年約60歲、綽號「三哥」之人（本院97年度訴字第1030
    號卷第37頁）；又於97年6 月27日具狀稱係97年2 月時，丙○○偕「國政」赴其麵店託伊寄交貨品給「三哥」，該貨品
    內有麻黃素（臺灣高雄地方法院檢察署97年度他字第4835號
    卷宗第1 頁至第3 頁）；至其被訴製造第二級毒品未遂案件
    審判程序中，又改稱：「原料是丙○○要我將東西交給三哥
    ，他跟我說東西是國政的，工具是三哥拿來的... 我知道那
    是原料麻黃素，統稱安非他命，丙○○是我朋友，我只是幫
    忙朋友的忙」（本院97年度訴字第1030號卷第211 、213 頁
    ）；嗣於檢察官依甲○○之告發，偵查被告丙○○有無幫助
    製造第二級毒品之犯罪時，則證稱：被查獲前一、二天晚上
    丙○○拿到我麵店給我，我並不知道那是麻黃素，她只說要
    我交給「三哥」，我知道丙○○是在賣毒的（臺灣高雄地方
    法院檢察署98年度偵字第25974 號卷第10頁），並稱：丙○○拿桶子來找我，要我轉交給三哥，當時我跟乙○○都在場
    （臺灣高雄地方法院檢察署98年度偵緝字第2851號卷第44頁
    ）；於本案審理時復改稱：扣到的物品是丙○○要我轉交給
    三哥，不可能是跟國政拿的（本院卷第36頁背面）。依據證
    人甲○○上開歷次陳述，其對於扣案之麻黃素究竟係被告丙○○一人交付、或是與「小江」或「國政」一起交付，以及
    該原料係被告丙○○或「國政」所有，甚至被告丙○○是否
    知悉所交付之物品為麻黃素，前後供述明顯不一，而有重大
    矛盾，其真實性已待商榷。況證人甲○○稱被告丙○○認識
    「三哥」，因為「三哥」不容易找到，所以被告丙○○將一
    桶麻黃素拿到屬於公開場所之麵店之經過情形，以麻黃素屬
    管制物品，上開麵店非僅由證人甲○○經營，而是乙○○及
    其母所有，店內又時常有客人進出（本院卷第35頁背面、第
    37頁背面），被告丙○○不直接與「三哥」聯絡並交付原料
    ，或與「三哥」相約在更隱密之場所，竟將一大桶裝有管制
    物品之液體搬運至甲○○之麵店，任憑甲○○再將該麻黃素
    攜回家中甚至放置友人車上，除麻黃素可能在搬運過程中溢
    出、變質，此舉亦無端增加被查獲之風險，實與常情不符，
    更足徵證人甲○○證詞之可疑。
 (三) 而證人乙○○雖於偵查中證稱：被告丙○○曾經拿一個紅色
    的桶子到麵店找甲○○，當時甲○○不在場，丙○○要我轉
    交給他等語，惟隨即改稱：當時甲○○在場，丙○○拿桶子
    要甲○○轉交給「三哥」，我在場所以有聽到，... 我有問
    桶子裡是什麼東西，但是他們說什麼我忘了（臺灣高雄地方
    法院檢察署98年度偵緝字第2851號卷第43頁），而於本院審
    理程序中，則表示印象中被告丙○○曾經到過麵店，拿一個
    桶子給甲○○，至於交付桶子的地點在店內何處、桶子由誰
    接手、如何處置、有無繼續放在店裡、交付時在做什麼，均
    表示不復記憶，且當時沒有看到蓋子打開，也不知道是什麼
    東西（本院卷第41至43頁）。是依證人乙○○之證詞，縱能
    證明被告丙○○曾經拿過一個桶子至麵店，惟尚難證明該桶
    子內即裝有麻黃鹼或其他製造甲基安非他命之原料。況證人
    乙○○亦證稱當天再晚一點時，「三哥」開車來載走該桶子
    （臺灣高雄地方法院檢察署98年度偵緝字第2851號卷第43頁
    ），此與證人甲○○所稱：因為「三哥」第二天要開庭，所
    以沒有來拿桶子，伊才把桶子從麵店用摩托車載回去，放在
    朋友的車子裡等語矛盾（本院卷第37頁、臺灣高雄地方法院
    檢察署98年度偵緝字第2851號卷第44頁），更難認定乙○○
    所見被告丙○○交付之桶子即甲○○於97年2 月28日為警查
    扣裝有麻黃素之水桶，自無法遽以證人乙○○所述作為證人
    甲○○證詞之補強證據，而對被告丙○○作不利之認定。
 (四) 另查證人甲○○於97年2 月為警搜索、扣押之初，並未指證
    被告丙○○有交付製造甲基安非他命之原料一事，其於偵查
    中更指出「小江」之人交付遭查扣之物品，後因為被收押禁
    見，為交代來源，遂供出被告丙○○與「國政」、「三哥」
    等人；且證人甲○○迄今仍認定被告丙○○即為檢舉伊製造
    甲基安非他命之秘密證人，自己原本只是配合警方辦案反被
    陷害，此經證人甲○○於本院審理時證述明確（本院卷第36
    頁背面至39頁背面）。以證人甲○○在遭羈押禁見後，翻異
    前詞而告發被告丙○○，以求在自己之案件中能交代毒品來
    源自救，其證述之真實性已難採信，且其嗣後又認定係被告
    丙○○檢舉伊而對被告丙○○極度不滿，故上述證詞是否與
    事實相符，實非無疑。
 (五) 檢察官另以被告丙○○於偵查中稱甲○○遭查獲後有看見新
    聞，然該新聞並非全國性重大消息，被告如非與甲○○製造
    毒品之犯行有重要關係或特地留心，應不至於對於該新聞有
    特別印象，認被告看見上開新聞即與常情不符。惟被告丙○○與甲○○當時為男女朋友，此有證人甲○○證述可參（本
    院卷第36頁背面），被告丙○○對於甲○○遭查獲之新聞特
    別注意，或於甲○○一遭查獲即得知消息等情，並無與生活
    經驗相悖，是亦難依此認定被告丙○○之犯行。
 (六) 末按刑法之幫助犯或從犯，係指幫助他人犯罪之人；即他人
    已決意犯罪，如以犯罪意思助成其犯罪之實現，或予以物質
    上之助力，或予以精神上之助力者皆是；幫助行為之性質，
    為援助或便利他人犯罪，俾易完成，於此，幫助犯除須認識
    正犯已具實施犯罪之故意外，且須認識自己之行為係在幫助
    正犯犯罪，更須認識正犯之犯罪行為，因自己之幫助可以助
    成其結果而決定幫助之故意（最高法院94年度台上字第2822
    號刑事判決意旨參照）。查依檢察官所提之證據，尚無法證
    明被告丙○○確有交付製造甲基安非他命原料之行為，已如
    前述；而依卷內證據，亦無法認定被告丙○○有何認識自己
    之行為係幫助製造第二級毒品犯罪之幫助故意，公訴意旨認
    被告丙○○涉犯幫助製造第二級毒品未遂罪嫌，均屬無法證
    明。至被告所辯其為檢舉甲○○之人乙節，因其是否確為檢
    舉甲○○製造第二級毒品之秘密證人，與其有無交付製造第
    二級毒品原料間無必然關係，爰認此點無庸加以調查，附此
    敘明。
四、綜上所述，本件檢察官所舉之證據不足以證明被告丙○○確
    有交付製造甲基安非他命之原料而幫助製造第二級毒品之犯
    行。此外，復查無其他積極證據足資認定被告確有檢察官所
    指之幫助製造第二級毒品未遂之犯行，本院對被告是否有檢
    察官所指犯行，未能產生有罪之確信，揆諸前開法條之規定
    ，依法自應為被告無罪之諭知。
據上論斷，應依刑事訴訟法第301條第1項，判決如主文。
本案經檢察官丁○○到庭執行職務。
中    華    民    國    99    年    10    月    28    日
                  刑事第一庭  審判長  法  官  李東柏
                                      法  官  李爭春
                                      法  官  蔡書瑜
以上正本證明與原本無異。
如不服本判決應於收受送達後10日內向本院提出上訴書狀，並應
敘述具體理由；如未敘述上訴理由者，應於上訴期間屆滿後20日
內向本院補提理由書（均須按他造當事人之人數附繕本）「切勿
逕送上級法院」。
中    華    民    國    99    年    10    月    28    日
                                      書記官  林玉珊

司法院資訊處製作；財團法人民間司法改革基金會備份。
